【裁判字號】    94,重上,451
【裁判日期】    950711
【裁判案由】    返還不當得利等
【裁判全文】
臺灣高等法院民事判決                 94年度重上字第451號
上  訴  人  戊○○
            巳○○
            辰○○
            壬○○
            癸○○
            丑○○
            未○○
            己○○
                      樓
            庚○○
            卯○○
            寅○○
            申○○○
                      之6
            辛○○
                      樓
            子○○
            午○○
            丙○○
            乙○○
            甲○○
                      之1號
共      同
訴訟代理人  吳奎新律師
複代理  人  鍾賢斌律師
            黃瑞真律師
被上訴  人  丁○○
訴訟代理人  王瀅雅律師
複代理  人  王富茂律師
上列當事人間請求返還不當得利等事件，上訴人對於中華民國94
年7月19日臺灣臺北地方法院94年度重訴字第405號第一審判決提
起上訴，經本院於95年6月27日言詞辯論終結，判決如下：
    主  文
上訴駁回。
第二審訴訟費用由上訴人負擔。
    事實及理由
一、被上訴人前與上訴人戊○○、巳○○、辰○○、壬○○、癸
    ○○、丑○○、未○○、己○○及庚○○（下稱戊○○等 9
    人）之被繼承人馮文秀間，因買賣契約之標的物被徵收給付
    不能，依民法第225條第2項規定，受讓馮文秀對於台北市政
    府地政處就台北市○○路 ○○段389之1、390之1、391、557
    之 1、518之1等5筆（下稱389之1等5筆土地）土地徵收補償
    費 10,628,429元 (不含利息)，並經本院84年度重上更(一)第
    90號判決及最高法院86年度台上字第2389號判決確定，有前
    開判決可證（見原審卷第77頁至第83頁、第284頁至第294頁
    ）。本件上訴人戊○○等9人與其他上訴人依民法第179條、
    第184條規定請求被上訴人返還前開土地徵收補償費10,628,
    429元，有起訴狀可稽（見原審卷第5頁），兩案之原被告不
    同、訴訟標的亦不同，自非同一事件，而無一事不再理原則
    之適用，被上訴人主張：戊○○等 9人為前開確定判決既判
    力所及云云，自不足取。
二、上訴人起訴主張：被繼承人馮佳崔於民國（下同）36年2月1
     3日死亡，死亡時之法定繼承人包括其配偶馮蔡罔市、長子
    馮丙丁、次子馮文秀及三女馮敏，並留有坐落於台北市○○
    段 ○○段389、389之1、390、390之1、391、557之1、558、
    557、518、518之1、518之2等11筆土地，由馮蔡罔市、馮丙
    丁、馮文秀及馮敏公同共有上開11筆土地。嗣馮蔡罔市於46
    年間過世，上開11筆土地由馮丙丁、馮文秀及馮敏共同繼承
    ，迄馮敏、馮丙丁、馮文秀先後過世，上訴人分別為其繼承
    人。惟上開11筆土地於77年 3月21日由被上訴人與繼承人之
    一之馮文秀簽立協議書，並於81年11月 8日針對上開協議書
    簽立補充買賣協議書，約定前開11筆土地中之台北市○○路
    ○○段389之1、390之1、391、557之1、518之1（下稱389之1
    等5筆土地）及另外11筆土地出售與被上訴人。嗣系爭389之
    1等5筆土地於82年間經台北市政府徵收，被上訴人起訴請求
    馮文秀依民法第225條第2項規定，讓與台北市政府徵收補償
    費之請求權．已經臺灣高等法院84年度重上更(一)字第90號及
    最高法院86年度台上字第2389號判決被上訴人勝訴確定，被
    上訴人乃於86年間向原法院提存所領取台北市政府地政處依
    82北市地四字第176220號函提存之地價補償費計新台幣（下
    同） 10,628,429元 (不含利息)。然本件馮文秀與被上訴人
    協議書內之買賣標的係被繼承人馮佳崔之遺產，繼承人非僅
    馮文秀一人，馮文秀雖將系爭 389之1等5筆土地出售與被上
    訴人，但該買賣契約違反土地法第34條之1第1項規定，而屬
    無效。縱認馮文秀與被上訴人簽立之協議書及80年11月 8日
    簽立之補充協議書係屬有效。然土地法第34條之1係於64年7
    月24日始修正公布，在此之前，共有財產非經共有人全體同
    意，不得由共有人中之一人或數人自由處分，則馮文秀於77
    年間所訂立之協議書對馮文秀以外之繼承人不生效力。被上
    訴人既無法律上原因而受領居於馮佳崔繼承人所可受領之土
    地徵收補償費計10,628,429元，自應依民法第 179條規定返
    還此不當得利。又被上訴人受領該土地徵收補償費，係屬侵
    害上訴人受領該補償費之權利，被上訴人應依民法第184 條
    規定賠償損害，爰求為命被上訴人給付 10,628, 429元及自
    87年1月1日起至清償日止，按週年利率5%計付法定遲延利息
    之判決。
三、被上訴人則以：系爭 389之1等5筆土地於77年間已登記為馮
    文秀所有，被上訴人以買賣為原因向馮文秀購買該土地，自
    應受善意信賴之保護，則縱被繼承人馮佳崔之其他繼承人未
    拋棄繼承，仍與被上訴人無關。況土地登記謄本上已明載系
    爭 389之1等5筆土地屬馮文秀所有，可見其他繼承人確已拋
    棄繼承，上訴人主張馮丙丁及馮敏並未拋棄繼承云云，自應
    負舉證責任等語，資為抗辯。
四、原審對於上訴人之請求，判決上訴人全部敗訴，上訴人聲明
    不服，於後開範圍提起上訴，求為判決：(一)原判決關於駁回
    後開第 2項部分廢棄。(二)前開廢棄部分，被上訴人應給付上
    訴人7,085,619元，及自86年10月6日起至清償日止，按年息
     5％計算之利息，暨願供擔保請准宣告假執行。被上訴人則
    求為判決駁回上訴，如受不利益之判決，願供擔保請准免為
    假執行。
五、經查：(一)馮佳崔於36年 2月13日死亡，死亡時之法定繼承人
    包括其配偶馮蔡罔市、長子馮丙丁、次子馮文秀及三女馮敏
    ，並留有坐落於台北市○○段○○段389、389之1、390、390
    之1、 391、557之1、558、518之1、557、518、518之2等11
    筆土地；(二)系爭389之1等5筆土地於77年9月間以繼承為由登
    記由馮文秀單獨繼承，馮丙丁及馮敏並未登記為所有人；(三)
    嗣系爭 389之1等5筆土地於82年間經台北市政府徵收後，被
    上訴人於86年間依本院84年度重上更(一)字第90號及最高法院
    86年度台上字第2389號確定判決向原法院提存所領取台北市
    政府地政處依82北市地四字第 17622號函所提存之地價補償
    費10,628,429元等情，為兩造所不爭，並有馮佳崔之繼承系
    統表、除戶謄本、土地登記簿謄本、本院84年度重上更(一)字
    第90號及最高法院86年度台上字第2389號判決可證（見原審
    卷第9、32、258至262、284至299頁、本院卷第153頁），堪
    信為真。
六、按依民法不當得利規定請求返還不當得利者，必該受領人受
    領之利益係無法律上之原因；依侵權行為規定請求損害賠償
    者，必該行為人之行為係屬不法之侵權行為。查系爭389之1
    等5筆土地於77年9月間即登記為馮文秀一人所有，82年間台
    北市政府徵收時，依土地登記謄本記載，馮文秀自為10,628
     ,429 元地價補償費之唯一領取權人（土地徵收法令補充規
    定第 9條參照）。至於馮佳崔之其他繼承人是否拋棄繼承？
    是否得向馮文秀請求前開地價補償費，係屬繼承人間內部問
    題，不影響台北市政府將地價補償費發給馮文秀之認定。被
    上訴人依本院84年度重上更(一)字第90號、及最高法院86年度
    台上字第2389號確定判決向原法院提存所領取台北市政府地
    政處依82北市地四字第17622號函所提存之地價補償費10,62
     8,429元，係屬合法行為，且為有法律上之原因，自不構成
    不當得利或侵權行為。被上訴人並非專業代書，為兩造所不
    爭，依補充買賣協議書約定，被上訴人僅負「協辦」繼承登
    記之義務，有該協議書可按（見原審卷第41頁），馮文秀並
    非不識字，其教育程度為國校畢業，有戶籍謄本可證（見原
    審卷第 246頁），上訴人並未證明系爭土地係由被上訴人本
    人辦理馮文秀之繼承登記，其主張：被上訴人故意違法將馮
    文秀登記為唯一繼承人云云，自不足取。上訴人依民法第17
     9條、第184條規定，請求被上訴人給付7,085,619元本息，
    自屬無據。
七、綜上所述，上訴人依民法不當得利及侵權行為規定，請求被
    上訴人給付7,085,619元，及自86年10月6日起至清償日止，
    按年息 5％計算之利息，為無理由，不應准許。其假執行之
    聲請亦失所附麗，應併予駁回。原審為上訴人敗訴之判決，
    及駁回其假執行之聲請，理由雖然不同，結論並無不合。上
    訴意旨指摘原判決不當，求予廢棄改判，為無理由，應予駁
    回。
八、本件事證已臻明確，兩造其餘攻擊、防禦方法及未經援用之
    證據，經本院審酌後認對判決結果不生影響，爰不一一論列
    ，附此敘明。
九、據上論結，本件上訴為無理由，依民事訴訟法第449條第2項
    第1項、第78條、第85條第1項前段，判決如主文。
中    華    民    國    95    年    7    月    11     日
                      民事第十一庭審判長法  官  鄭雅萍
                                        法  官  薛中興
                                        法  官  林恩山
正本係照原本作成。
如不服本判決，應於收受送達後20日內向本院提出上訴書狀，其
未表明上訴理由者，應於提出上訴後20日內向本院補提理由書狀
（均須按他造當事人之人數附繕本）上訴時應提出委任律師或具
有律師資格之人之委任狀；委任有律師資格者，另應附具律師資
格證書及釋明委任人與受任人有民事訴訟法第 466條之一第一項
但書或第二項（詳附註）所定關係之釋明文書影本。
中    華    民    國    95    年    7     月    11    日
                                          書記官  周淑靜
附註：
民事訴訟法第四百六十六條之一（第一項、第二項）：
對於第二審判決上訴，上訴人應委任律師為訴訟代理人。但上訴
人或其他法定代理人具有律師資格者，不在此限。
上訴人之配偶、三親等內之血親、二親等內之姻親，或上訴人為
法人、中央或地方機關時，其所屬專任人員具有律師資格並經法
院認為適當者，亦得為第三審訴訟代理人。


司法院資訊處製作；財團法人民間司法改革基金會備份。
